---
title: "Análisis de Componentes Principales espacial (sPCA)"
subtitle: "Tutorial comentado en español, basado en Jombart (2008) y la viñeta de *adegenet* 2.1.6"
author: "Adaptación al español del tutorial de Thibaut Jombart"
date: today
lang: es
format:
  html:
    toc: true
    toc-depth: 3
    number-sections: true
    fig-width: 7
    fig-height: 6
    fig-align: center
    embed-resources: true
    code-overflow: wrap
execute:
  warning: false
  message: false
  cache: true
---

## Qué es el sPCA y por qué usarlo

El **análisis de componentes principales espacial** (sPCA, *spatial Principal
Component Analysis*) es un método multivariado diseñado para encontrar
**patrones espaciales** en datos multivariados —en su origen, datos genéticos—
cuando el ACP clásico no los detecta.

La idea de fondo es simple: un ACP ordinario busca combinaciones lineales de las
variables que maximizan la **varianza**, sin saber nada del espacio. Si la
estructura dominante de los datos son unos pocos individuos atípicos, el ACP se
quedará con ellos y el patrón geográfico —que puede ser real pero de baja
varianza— quedará escondido en ejes posteriores. El sPCA corrige esto
introduciendo explícitamente la información espacial en el criterio a optimizar.

### Los dos ingredientes: matriz de datos y matriz de pesos espaciales

- **X**: matriz de datos. En genética, frecuencias alélicas relativas, con
  entidades (genotipos o poblaciones) en filas y alelos en columnas.
- **L**: matriz de pesos espaciales, con términos positivos que miden la
  proximidad espacial entre entidades. Se deriva de una **red de conexión**
  (*connection network*), se estandariza por filas (cada fila suma 1) y su
  diagonal es cero.

### El índice de Moran

Para una variable centrada $\mathbf{x}$ con $n$ observaciones, la
autocorrelación espacial se mide con el índice de Moran:

$$ I(\mathbf{x}) = \frac{\mathbf{x}^{T}\mathbf{L}\mathbf{x}}{\mathbf{x}^{T}\mathbf{x}} $$

Interpretación:

- $I$ **muy positivo**: sitios vecinos tienden a parecerse → autocorrelación
  espacial positiva → **estructuras globales** (clinas, parches grandes,
  diferenciación entre regiones).
- $I$ **muy negativo**: sitios vecinos tienden a diferenciarse → autocorrelación
  espacial negativa → **estructuras locales** (patrón en damero, vecinos
  genéticamente contrastados; típico de sistemas con evitación de la
  endogamia).

### El criterio del sPCA

El problema del índice de Moran es que está estandarizado por la varianza: mide
estructura espacial, pero **no** variabilidad. El sPCA optimiza en cambio:

$$ C(\mathbf{x}) = \mathrm{var}(\mathbf{x})\,I(\mathbf{x}) = \frac{1}{n}\mathbf{x}^{T}\mathbf{L}\mathbf{x} $$

Este criterio es **compuesto**: es un producto de varianza y autocorrelación.

- $C$ **muy positivo** ⇒ mucha varianza *y* estructura global.
- $C$ **muy negativo** ⇒ mucha varianza *y* estructura local.

El sPCA busca las combinaciones lineales $\mathbf{X}\mathbf{v}$ que descomponen
$C$ desde su máximo hasta su mínimo. Los autovalores resultantes son por tanto
**positivos y negativos**: los positivos (a la izquierda del gráfico) indican
estructuras globales, los negativos (a la derecha) estructuras locales.

::: {.callout-important}
## La regla de oro de la interpretación

Como $C$ es un **producto**, un autovalor grande puede deberse a mucha varianza
con poca estructura espacial, o al revés. Por eso **siempre** hay que
descomponer cada autovalor en sus dos componentes (varianza e $I$ de Moran) y
compararlos con su rango de variación posible. Una estructura con
autocorrelación baja difícilmente es un patrón espacial; una estructura con
varianza baja difícilmente refleja señal real en los datos. La función
`screeplot()` hace exactamente esta descomposición.
:::

## Preparación

```{r}
#| label: instalacion
#| eval: false
# Ejecutar una sola vez si falta algún paquete
install.packages(c("adegenet", "spdep", "ade4", "interp"))
```

```{r}
#| label: setup
library(adegenet)   # spca, genind, colorplot, loadingplot, spectral
library(spdep)      # redes de vecindad, moran.mc, moran.plot
library(ade4)       # dudi.pca, s.value, s.label, s.kde2d, mantel.randtest
set.seed(1)
```

# Parte 1 — El método sobre datos simulados

## Los datos de ejemplo

Usamos el conjunto simulado `spcaIllus`, que corresponde a la Figura 2A del
artículo original: 80 individuos georreferenciados, 20 loci, 192 alelos. En
*adegenet*, la matriz **X** de frecuencias alélicas es exactamente el *slot*
`@tab` de un objeto `genind` o `genpop`.

```{r}
#| label: datos-sim
data(spcaIllus)
obj <- spcaIllus$dat2A
obj

# Tabla de alelos, mostrando solo el primer locus
head(tab(obj[loc = 1]))
```

Las coordenadas espaciales ya vienen dentro del objeto, en `@other$xy`. Cuando
están ahí, `spca()` las detecta sola y no pide el argumento `xy`.

```{r}
#| label: coords
head(other(obj)$xy)
```

## La función `spca` y la red de conexión

```{r}
#| label: metodos-spca
methods("spca")
args(spca.genind)
```

Un punto conceptual importante: **las coordenadas no entran directamente en el
análisis**. Lo que entra es la matriz de pesos **L**, que se deriva de una red
de conexión. Hay tres maneras de darle esa información a `spca()`:

1. `matWeight`: una matriz de pesos $n \times n$ (se le pone diagonal 0 y se
   estandariza por filas).
2. `cn`: una red de conexión ya construida, de clase `nb` o `listw` (paquete
   *spdep*).
3. Solo coordenadas + argumentos de `chooseCN()` (`type`, `d1`, `d2`, `k`, `a`,
   `dmin`): `spca` llama internamente a `chooseCN()` para construir la red.

`ask=FALSE` y `scannf=FALSE` evitan la interactividad; `type=1` es la
triangulación de Delaunay.

```{r}
#| label: red-delaunay
#| fig-cap: "Red de conexión por triangulación de Delaunay (type = 1)."
mySpca <- spca(obj, ask = FALSE, type = 1, scannf = FALSE,
               nfposi = 1, nfnega = 0)
```

Otras redes posibles —la elección de la red es una **decisión del analista**, no
un detalle técnico, porque define qué significa "vecino" en el problema
concreto:

```{r}
#| label: otras-redes
#| fig-cap: "Red por distancia: vecinos aquellos separados entre 0 y 2 unidades (type = 5)."
# Vecindad por distancia geográfica: vecinos si la distancia está entre d1 y d2
mySpcaDist <- spca(obj, type = 5, d1 = 0, d2 = 2, scannf = FALSE,
                   nfposi = 1, nfnega = 0)
```

```{r}
#| label: red-knn
# k vecinos más cercanos, construida aparte y pasada por 'cn'
myCn <- chooseCN(other(obj)$xy, type = 6, k = 10, plot = FALSE)
myCn
class(myCn)

mySpca2 <- spca(obj, cn = myCn, scannf = FALSE, nfposi = 1, nfnega = 0)
```

## Los autovalores: cuántos ejes retener

Usado de forma interactiva (`scannf=TRUE`), `spca` muestra el diagrama de
barras de los autovalores y pide el número de ejes positivos y negativos a
retener. De forma no interactiva se usan `nfposi` y `nfnega`.

```{r}
#| label: barplot-eig
#| fig-cap: "Autovalores del sPCA. En rojo el autovalor retenido."
barplot(mySpca$eig, main = "Autovalores del sPCA",
        col = rep(c("red", "grey"), c(1, 100)))
```

```{r}
#| label: barplot-eig-2
#| fig-cap: "Variante con paleta: los autovalores positivos (rojos) corresponden a estructuras globales; los negativos (azules), a estructuras locales."
barplot(mySpca$eig, main = "Autovalores del sPCA",
        col = spectral(length(mySpca$eig)))
legend("topright", fill = spectral(2),
       leg = c("Estructuras globales", "Estructuras locales"))
abline(h = 0, col = "grey")
```

**Cómo leerlo.** Los autovalores están ordenados de mayor a menor. Los positivos
(izquierda) son estructuras globales; los negativos (derecha), locales. Las
estructuras reales deben producir autovalores **extremos** y bien separados del
resto: se busca una ruptura clara, no una caída suave. Aquí solo el primer
autovalor destaca netamente, así que este objeto contiene **una sola estructura
global y ninguna local**.

## Contenido de un objeto `spca`

```{r}
#| label: objeto-spca
class(mySpca)
mySpca
```

Los componentes clave, con su significado:

| Componente | Contenido | Interpretación |
|---|---|---|
| `$eig` | autovalores, orden decreciente | valores de $C$; signo = tipo de estructura |
| `$c1` | ejes principales ($\mathbf{v}$) | cargas (*loadings*) de cada alelo/variable |
| `$li` | componentes principales ($\psi = \mathbf{X}\mathbf{v}$) | puntuación ("score") de cada entidad |
| `$ls` | vector *lagged* de las CP | versión "suavizada" de los scores |
| `$as` | ejes del ACP proyectados en los del sPCA | correlación entre ambos análisis |
| `$xy` | coordenadas | — |
| `$lw` | pesos espaciales (`listw`) | la matriz **L** efectivamente usada |

```{r}
#| label: componentes
head(mySpca$eig); tail(mySpca$eig); length(mySpca$eig)
head(mySpca$c1)   # cargas de los alelos sobre el eje 1
head(mySpca$li)   # scores de los individuos
head(mySpca$ls)   # scores retardados (lag)
```

Los **scores retardados** (`$ls`) son el promedio de los scores de los vecinos
de cada entidad. Al promediar espacialmente se filtra el ruido individual, de
modo que **las estructuras globales se ven mucho mejor con `$ls` que con
`$li`**. Es la representación recomendada para los mapas.

El componente `$as` merece un comentario aparte: como los ejes del ACP
($\mathbf{u}$) y los del sPCA ($\mathbf{v}$) están centrados y escalados, su
proyección es simplemente la **correlación** entre ambos. Sirve para saber
cuánto se parece lo que encontró el sPCA a lo que ya encontraba el ACP clásico.

```{r}
#| label: as
mySpca$as
```

## Descomposición de los autovalores: `screeplot`

Este es el gráfico diagnóstico central del método.

```{r}
#| label: screeplot
#| fig-cap: "Descomposición de cada autovalor en varianza (eje x) y autocorrelación espacial I de Moran (eje y)."
screeplot(mySpca)
```

**Cómo leerlo.** Cada autovalor $\lambda_i$ se ubica según sus dos componentes.
El **rectángulo punteado** delimita el rango alcanzable:

- La **línea vertical derecha** es la varianza máxima que puede alcanzar una
  combinación lineal de las variables, es decir, la del primer eje de un ACP
  ordinario.
- Las **dos líneas horizontales** son los valores máximo y mínimo de $I$ de
  Moran, dados los pesos espaciales usados.

Un autovalor solo merece interpretarse si está **lejos del origen en ambos
ejes** y bien separado del resto. Aquí $\lambda_1$ es claramente el mayor tanto
en varianza como en autocorrelación, y se distingue con nitidez de todos los
demás: **solo la primera estructura global debe interpretarse**.

## Tests de estructura espacial: global y local

Los tests por permutación de Jombart *et al.* (2008) refuerzan la decisión de
interpretar o no una estructura. Cada uno detecta un tipo:

- `global.rtest`: detecta estructuras **globales** (autocorrelación positiva).
- `local.rtest`: detecta estructuras **locales** (autocorrelación negativa).

```{r}
#| label: gtest
#| fig-cap: "Test global: el estadístico observado (punto negro) queda muy por encima de la distribución nula."
myGtest <- global.rtest(obj$tab, mySpca$lw, nperm = 99)
myGtest
plot(myGtest)
```

```{r}
#| label: ltest
#| fig-cap: "Test local: el estadístico observado cae dentro de la distribución nula."
myLtest <- local.rtest(obj$tab, mySpca$lw, nperm = 99)
myLtest
plot(myLtest)
```

**Interpretación.** El test global es significativo: se rechaza la hipótesis
nula de ausencia de estructura espacial global. El test local no lo es, como se
esperaba a partir de los autovalores.

::: {.callout-note}
Con 99 permutaciones el *p*-valor no puede bajar de 0.01. Para resultados
publicables conviene usar 999 o 9999 permutaciones.
:::

## Representación gráfica de los resultados

### El resumen automático

```{r}
#| label: plot-spca
#| fig-width: 9
#| fig-height: 9
#| fig-cap: "Resumen gráfico de un objeto spca."
plot(mySpca)
```

Los seis paneles, de arriba abajo y de izquierda a derecha:

1. **Red de conexión** usada para definir los pesos espaciales.
2. **Interpolación local del score** (`s.image`) en niveles de gris con curvas
   de nivel. Cuanto más juntas están las curvas, **más abrupta es la
   diferenciación genética** en esa zona.
3. **Score con cuadrados de tamaño variable** (`s.value`): blanco para valores
   negativos, negro para positivos, tamaño proporcional al valor absoluto.
   Cuadrados grandes negros y grandes blancos están bien diferenciados; los
   pequeños lo están poco.
4. **Variante en niveles de gris** de lo anterior.
5. y 6. Los dos gráficos de autovalores ya vistos.

En este ejemplo, las tres representaciones del primer score global coinciden:
los genotipos se separan en **dos grupos genéticos, uno al oeste y otro al
este**.

### Mapa por color: `colorplot`

`colorplot` traduce hasta tres scores simultáneamente en los canales rojo, verde
y azul, componiendo un solo color por individuo. Es la forma más compacta de
mapear varias estructuras a la vez.

```{r}
#| label: colorplot-sim
#| fig-cap: "colorplot del primer score global."
colorplot(mySpca, cex = 3, main = "colorplot de mySpca: primer score global")
```

### Interpolación: mapas de clinas

```{r}
#| label: interp
#| fig-cap: "Interpolación del primer score (li)."
library(interp)
x <- other(obj)$xy[, 1]
y <- other(obj)$xy[, 2]

temp <- interp(x, y, mySpca$li[, 1])
image(temp, col = azur(100))
points(x, y)
```

::: {.callout-warning}
La interpolación debe hacerse **después** del análisis, nunca antes. Interpolar
los datos crudos introduce estructuras espaciales artificiales que el sPCA
después "encontraría" como si fueran reales.
:::

Con los scores retardados (`$ls`) y una malla más fina el mapa queda mucho más
limpio:

```{r}
#| label: interp-ls
#| fig-cap: "Interpolación del score retardado (ls) con mayor resolución."
interpX <- seq(min(x), max(x), le = 200)
interpY <- seq(min(y), max(y), le = 200)
temp <- interp(x, y, mySpca$ls[, 1], xo = interpX, yo = interpY)
image(temp, col = azur(100))
points(x, y)
```

```{r}
#| label: filled-contour
#| fig-cap: "Mapa interpolado con paleta divergente: rojo y azul marcan los dos acervos genéticos."
myPal <- colorRampPalette(c("firebrick2", "white", "lightslateblue"))
annot <- function() {
  title("sPCA - mapa interpolado de los scores individuales")
  points(x, y)
}
filled.contour(temp, color.pal = myPal, nlev = 50,
               key.title = title("score\nretardado 1"),
               plot.title = annot())
```

### Qué variables generan la estructura: `loadingplot`

La contribución de cada alelo a una estructura es su **carga al cuadrado**.

```{r}
#| label: loadingplot
#| fig-cap: "Contribución de cada alelo al primer eje del sPCA."
myLoadings <- mySpca$c1[, 1]^2
names(myLoadings) <- rownames(mySpca$c1)
loadingplot(myLoadings, xlab = "Alelos", ylab = "Peso de los alelos",
            main = "Contribución de los alelos\nal primer eje del sPCA")
```

Con `threshold` se anotan solo las contribuciones por encima de un umbral, y con
`fac` se separan por marcador, para ver si todos los marcadores aportan de forma
comparable. La función devuelve invisiblemente la información de las variables
que superan el umbral.

```{r}
#| label: loadingplot-umbral
#| fig-cap: "5 % de alelos con mayor contribución, agrupados por marcador."
temp <- loadingplot(myLoadings, threshold = quantile(myLoadings, 0.95),
                    xlab = "Alelos", ylab = "Peso de los alelos",
                    main = "Contribución de los alelos\nal primer eje del sPCA",
                    fac = obj$loc.fac, cex.fac = 0.6)
temp
```

```{r}
#| label: boxplot-marcadores
#| fig-cap: "Contribución promedio por marcador."
boxplot(myLoadings ~ obj$loc.fac, las = 3, ylab = "Contribución",
        xlab = "Marcador", col = "grey",
        main = "Contribuciones por marcador\nal primer score global")
```

# Parte 2 — Caso de estudio: el rebeco en los montes Bauges

## El problema

El rebeco o gamuza (*Rupicapra rupicapra*) es una especie protegida en Francia.
Los montes Bauges son un área protegida donde se ha estudiado la especie. La
pregunta de conservación es: **¿los individuos de esta zona forman una única
unidad reproductiva, o están estructurados en subgrupos?** Y si lo están, ¿qué
lo causa?

Las observaciones de campo son demasiado escasas para responder, pero los datos
genéticos sí pueden hacerlo: una desviación de la panmixia debería producir
estructuración genética. El conjunto `rupica` contiene 335 genotipos
georreferenciados con 9 marcadores microsatélite.

Este caso es didácticamente valioso porque **el ACP clásico fracasa y el sPCA
tiene éxito**: es la demostración de por qué existe el método.

## Exploración de los datos

```{r}
# Limpiar datos anteriores
rm(list = ls())
#| label: rupica-datos
data(rupica)
rupica
```

```{r}
#| label: rupica-mapa
#| fig-cap: "Distribución espacial del muestreo sobre el relieve de los Bauges."
rupica$other$showBauges()
points(rupica$other$xy, col = "red", pch = 20)
```

La distribución no es aleatoria: parece organizarse en agrupaciones difusas.
Pero los puntos superpuestos pueden sesgar la evaluación visual, así que se
añade una estimación de densidad por núcleo en dos dimensiones:

```{r}
#| label: rupica-kde
#| fig-cap: "Densidad de muestreo estimada por kernel bidimensional."
rupica$other$showBauges()
s.kde2d(rupica$other$xy, add.plot = TRUE)
points(rupica$other$xy, col = "red", pch = 20)
```

**Conclusión operativa:** el agrupamiento geográfico no es lo bastante nítido
para asignar sin ambigüedad cada individuo a un grupo. Por tanto **todos los
análisis deben hacerse a nivel individual**, lo que descarta la mayoría de las
herramientas clásicas de genética de poblaciones (que necesitan poblaciones
predefinidas).

## Diversidad genética: ¿hay déficit de heterocigosidad?

Sin agrupación previa no se pueden usar enfoques basados en $F_{ST}$. Pero la
estructura genética podría manifestarse como un **déficit de heterocigosidad**.

```{r}
#| label: heterocigosidad
#| fig-cap: "Heterocigosidad observada frente a esperada; la línea roja es la identidad."
rupica.smry <- summary(rupica)
plot(rupica.smry$Hobs, rupica.smry$Hexp,
     main = "Heterocigosidad observada vs esperada",
     xlab = "Hobs", ylab = "Hexp")
abline(0, 1, col = "red")
```

```{r}
#| label: ttest-het
t.test(rupica.smry$Hexp, rupica.smry$Hobs, paired = TRUE, var.equal = TRUE)
```

La heterocigosidad observada no se desvía apreciablemente de la esperada
($p \approx 0.27$). Esta vía **no detecta estructura**.

## Un ACP clásico sobre los mismos datos

```{r}
#| label: rupica-pca
#| fig-cap: "Autovalores del ACP del conjunto rupica."
rupica.X <- tab(rupica, freq = TRUE, NA.method = "mean")
rupica.pca1 <- dudi.pca(rupica.X, scale = TRUE, scannf = FALSE, nf = 2)
barplot(rupica.pca1$eig, main = "Conjunto rupica - autovalores del ACP",
        col = heat.colors(length(rupica.pca1$eig)))
```

En general, los autovalores representan la cantidad de diversidad genética
recogida por cada componente. Una **caída abrupta** marca la frontera entre
patrones reales y estructuras no interpretables. Aquí la caída es suave, lo que
ya es mala señal.

```{r}
#| label: rupica-pca-scatter
#| fig-cap: "Primeros dos componentes del ACP, con densidad estimada por kernel."
s.label(rupica.pca1$li)
s.kde2d(rupica.pca1$li, add.p = TRUE, cpoint = 0)
add.scatter.eig(rupica.pca1$eig, 2, 1, 2)
```

**Lo que se ve:** la única estructura que identifica el ACP son unos pocos
**valores atípicos**. El `loadingplot` confirma que se deben a la posesión de
unos pocos alelos raros:

```{r}
#| label: rupica-loadingplot
#| fig-cap: "Cargas del primer eje del ACP: unos pocos alelos dominan."
loadingplot(rupica.pca1$c1^2)
```

```{r}
#| label: rupica-outliers
X <- tab(rupica)
bm203.221 <- X[, "Bm203.221"]
table(bm203.221)
rownames(X)[bm203.221 > 0.5]
```

Solo 4 genotipos poseen una copia del alelo 221 del marcador bm203 — y son
exactamente los atípicos del gráfico. **Desde el punto de vista del ACP, esta
sería la única estructura de los datos.** Pero hay más que ver.

## Mapear y testear los componentes del ACP

Antes de mapear, conviene entender la leyenda de `s.value`: cuadrados negros
para valores positivos, blancos para negativos, tamaño proporcional al valor
absoluto.

```{r}
#| label: leyenda-svalue
#| fig-cap: "Leyenda del tipo de representación usado por s.value."
s.value(cbind(1:11, rep(1, 11)), -5:5, cleg = 0)
text(1:11, rep(1, 11), -5:5, col = "red", cex = 1.5)
```

```{r}
#| label: mapa-pc1
#| fig-cap: "Primer componente del ACP proyectado en el espacio geográfico."
showBauges <- rupica$other$showBauges
showBauges()
s.value(rupica$other$xy, rupica.pca1$li[, 1], add.p = TRUE, cleg = 0.5)
title("ACP - primer CP", col.main = "yellow", line = -2, cex.main = 2)
```

```{r}
#| label: mapa-pc2
#| fig-cap: "Segundo componente del ACP proyectado en el espacio geográfico."
showBauges()
s.value(rupica$other$xy, rupica.pca1$li[, 2], add.p = TRUE, csize = 0.7)
title("ACP - segundo CP", col.main = "yellow", line = -2, cex.main = 2)
```

Ninguno de los dos componentes muestra un patrón espacial claro. Confirmemos
esta impresión visual con un test formal del índice de Moran.

### La red de conexión para el rebeco

La elección aquí es **biológica**: la conectividad espacial se define como el
solapamiento entre las áreas de campeo de los individuos, modeladas como discos
de 1150 m de radio. Dos individuos son vecinos si sus discos se solapan, es
decir, si están a menos de 2300 m.

```{r}
#| label: rupica-graph
#| fig-cap: "Red de conexión de rupica."
rupica.graph <- chooseCN(rupica$other$xy, type = 5, d1 = 0, d2 = 2300,
                         plot = FALSE, res = "listw")
rupica.graph

plot(rupica.graph, rupica$other$xy)
title("rupica.graph")
```

### Test de Moran sobre los componentes del ACP

```{r}
#| label: moran-pc1
#| fig-cap: "Test de Moran por Monte Carlo sobre el primer CP del ACP."
pc1.mctest <- moran.mc(rupica.pca1$li[, 1], rupica.graph, 999)
plot(pc1.mctest)
```

Este resultado es **sorprendentemente significativo**. ¿Por qué? El gráfico de
Moran (variable frente a su vector retardado) lo aclara:

```{r}
#| label: moran-plot
#| fig-cap: "Gráfico de Moran del primer CP: la relación la generan unos pocos puntos."
moran.plot(rupica.pca1$li[, 1], rupica.graph)
```

La autocorrelación positiva corresponde a una correlación positiva entre la
variable y su vector retardado. Aquí esa relación está **enteramente producida
por los atípicos identificados antes**, que resultan ser vecinos entre sí. Es
por tanto un patrón trivial y sin interés biológico. Este es un ejemplo
excelente de por qué un *p*-valor significativo no equivale a un resultado
interpretable.

```{r}
#| label: moran-pc2
#| fig-cap: "Test de Moran sobre el segundo CP: no significativo."
pc2.mctest <- moran.mc(rupica.pca1$li[, 2], rupica.graph, 999)
plot(pc2.mctest)
```

## Test multivariado: Mantel

Los tests anteriores solo examinan dos componentes, es decir, un fragmento de
los datos. El test de Mantel evalúa la estructura espacial en **el conjunto
completo**, midiendo la correlación entre las distancias genéticas y las
geográficas.

```{r}
#| label: mantel
#| fig-cap: "Test de Mantel entre distancias genéticas y geográficas."
mtest <- mantel.randtest(dist(rupica.X), dist(rupica$other$xy))
mtest
plot(mtest, nclass = 30)
```

El estadístico observado (≈ 0.0135) queda a la derecha del centro de la
distribución nula, pero dentro de ella: el *p*-valor ronda 0.2–0.3 según la
semilla. El tutorial original lo describe como "marginalmente significativo";
siendo estrictos, **el test no rechaza la hipótesis nula, aunque sí insinúa
señal espacial**. Y aquí está el punto pedagógico: ni el ACP ni un test global
de aislamiento por distancia detectan de forma concluyente la estructura, pese a
que —como veremos— existe y es fuerte. El test de Mantel busca una relación
monótona distancia-genética-distancia-geográfica; una estructura de **parches
separados por una barrera** no produce necesariamente esa señal. Justamente ese
es el hueco que llena el sPCA.

## Aplicación del sPCA

Usamos la misma red de conexión que en los tests de Moran.

```{r}
#| label: rupica-spca
#| fig-cap: "Autovalores del sPCA de rupica; en rojo los dos retenidos."
rupica.spca1 <- spca(rupica, cn = rupica.graph, scannf = FALSE,
                     nfposi = 2, nfnega = 0)
barplot(rupica.spca1$eig, col = rep(c("red", "grey"), c(2, 1000)),
        main = "Conjunto rupica - autovalores del sPCA")
```

```{r}
#| label: rupica-spca-print
rupica.spca1
```

Los dos primeros autovalores positivos destacan sobre el resto, y no hay
autovalores negativos llamativos: **dos estructuras globales, ninguna local**.

```{r}
#| label: rupica-screeplot
#| fig-cap: "Descomposición de los autovalores del sPCA de rupica en varianza y autocorrelación."
screeplot(rupica.spca1)
```

**Lectura crítica:** $\lambda_1$ indica sin ninguna duda una estructura. En
cambio $\lambda_2$ se distingue menos claramente de los autovalores siguientes,
de modo que **hay que conservar esa incertidumbre al interpretar el segundo
componente**.

### Los mapas: aquí aparece lo que el ACP no vio

Mapeamos con los **scores retardados** (`$ls`), que son una versión
"desruidizada" de los componentes principales.

```{r}
#| label: mapa-spca-pc1
#| fig-cap: "Primer componente del sPCA: dos zonas de alta montaña separadas por un valle."
showBauges()
s.value(rupica$other$xy, rupica.spca1$ls[, 1], add.p = TRUE, csize = 0.7)
title("sPCA - primer CP", col.main = "yellow", line = -2, cex.main = 2)
```

Este primer componente muestra una estructura **notablemente clara**: opone dos
zonas de alta altitud separadas por un valle. Se interpreta como un **obstáculo
a la dispersión** del rebeco, dado que las zonas bajas implican mayor exposición
a la depredación.

```{r}
#| label: mapa-spca-pc2
#| fig-cap: "Segundo componente del sPCA: agrupaciones más pequeñas correspondientes a unidades sociales."
showBauges()
s.value(rupica$other$xy, rupica.spca1$ls[, 2], add.p = TRUE, csize = 0.7)
title("sPCA - segundo CP", col.main = "yellow", line = -2, cex.main = 2)
```

Las agrupaciones más pequeñas de este segundo mapa corresponden a **unidades
sociales identificadas por observación directa en el campo**. Esta estructura
genética es entonces un reflejo del comportamiento social de los individuos —una
validación externa notable del resultado.

```{r}
#| label: mapa-spca-colorplot
#| fig-cap: "Ambas estructuras genéticas superpuestas mediante colorplot."
showBauges()
colorplot(rupica$other$xy, rupica.spca1$ls, axes = 1:2, transp = TRUE,
          add = TRUE, cex = 3)
title("sPCA - colorplot de los CP 1 y 2\n(scores retardados)",
      col.main = "yellow", line = -2, cex = 2)
```

::: {.callout-tip}
Los colores exactos pueden variar de un equipo a otro; lo que importa es el
**patrón** de agrupamiento cromático, no los tonos concretos.
:::

# Síntesis: qué aprender de este ejemplo

1. **El ACP clásico y el sPCA responden a preguntas distintas.** El ACP maximiza
   varianza; el sPCA maximiza varianza *por* autocorrelación espacial. Cuando el
   patrón geográfico tiene poca varianza —lo habitual en genética espacial— el
   ACP no lo ve.

2. **Los datos del rebeco lo ilustran de forma limpia:** el ACP solo encontró
   cuatro individuos atípicos portadores de alelos raros; el sPCA encontró dos
   estructuras espaciales biológicamente interpretables (una barrera topográfica
   y unidades sociales), una de las cuales fue confirmada de forma independiente
   por observación de campo.

3. **La red de conexión es una decisión sustantiva, no técnica.** Define qué es
   un vecino. En el caso del rebeco se derivó de la biología de la especie
   (solapamiento de áreas de campeo de 1150 m de radio).

4. **Nunca interpretar un autovalor del sPCA por su magnitud sola.** Hay que
   descomponerlo con `screeplot()` en varianza e $I$ de Moran, y comprobar que
   está bien separado de los demás y lejos del origen en ambas dimensiones.

5. **Significativo no es igual a interpretable.** El test de Moran sobre el
   primer CP del ACP salió significativo, pero `moran.plot` reveló que la señal
   la producían unos pocos atípicos vecinos entre sí.

6. **Para mapear, usar los scores retardados (`$ls`)**, no los crudos (`$li`):
   el promedio espacial filtra el ruido individual y hace visibles las
   estructuras globales.

7. **Interpolar siempre después del análisis**, nunca antes, para no fabricar
   estructura espacial artificial.

# Referencias

1. Jombart T, Devillard S, Dufour A-B, Pontier D (2008). Revealing cryptic
   spatial patterns in genetic variability by a new multivariate method.
   *Heredity* **101**: 92-103.
2. Jombart T (2008). adegenet: a R package for the multivariate analysis of
   genetic markers. *Bioinformatics* **24**: 1403-1405.
3. Legendre P, Legendre L (1998). *Numerical Ecology*. Elsevier, Amsterdam.
4. Moran P (1948). The interpretation of statistical maps. *JRSS B* **10**:
   243-251.
5. Cliff A, Ord J (1981). *Spatial Processes. Model & Applications*. Pion,
   London.
6. Menozzi P, Piazza A, Cavalli-Sforza LL (1978). Synthetic maps of human gene
   frequencies in Europeans. *Science* **201**: 786-792.

```{r}
#| label: sesion
sessionInfo()
```

# Parte 3 — Caso propio: hidrogeoquímica de aguas subterráneas

## La correspondencia con los ejemplos genéticos

En `spcaIllus` y `rupica`, `spca()` recibe un objeto `genind` y de ahí saca sola
las dos piezas del método. Con datos hidrogeoquímicos no hay `genind`, así que
hay que entregarle esas piezas por separado. La equivalencia es directa:

| En el ejemplo genético | Aquí | Qué es |
|---|---|---|
| `obj@tab` — frecuencias alélicas | **`X`**: matriz `n × p` de variables fisicoquímicas | la matriz de datos |
| `other(obj)$xy` | **`xy`**: matriz `n × 2` de coordenadas proyectadas | ubicación de cada punto |
| `rupica.graph` (`chooseCN`) | **`cn`**: `listw` construido con `chooseCN` | la red de conexión → matriz **L** |
| entidad = genotipo | entidad = **punto de muestreo** (`cod_sgc`) | las filas |
| variable = alelo | variable = **ion, metal, pH, T** | las columnas |

`spca` es genérica y tiene métodos `spca.matrix` y `spca.data.frame` además de
`spca.genind`, así que una matriz numérica corriente sirve como entrada:

```{r}
#| label: hq-metodos
#| eval: false
methods("spca")
args(adegenet:::spca.matrix)
```

::: {.callout-important}
## Las tres reglas que no se pueden romper

1. **`X` debe ser numérica y sin `NA`.** Fuera `cod_sgc`, `Tipo de punto` y
   `num_muestra`: son identificadores, no variables.
2. **`X` y `xy` deben tener las mismas filas, en el mismo orden.** Por eso el
   filtro de puntos sin geometría se hace **antes** de separar las dos piezas, y
   sobre un único `data.frame`.
3. **Las coordenadas deben estar proyectadas (en metros o km), no en grados.**
   La red de conexión se define por distancias euclidianas; con grados
   decimales, un grado de longitud y uno de latitud no miden lo mismo y la red
   sale deformada.
:::

## Paso 1 — Traer los datos y las coordenadas

La columna `geom` llega de PostGIS como EWKB en hexadecimal (clase
`pq_geometry`), no como geometría de *sf*. Hay que convertirla con `st_as_sfc`
indicando `EWKB = TRUE`; el SRID (4686, MAGNA-SIRGAS) viaja dentro del propio
EWKB y *sf* lo lee solo.

```{r}
#| label: hq-setup
library(adegenet)
library(spdep)
library(ade4)
library(adespatial)
library(RPostgres)
library(sf)
library(dplyr)

rm(list = ls())
set.seed(1)

df <- readRDS("/mnt/disco-c/PCAs/data/acp_mediana.rds")

con <- dbConnect(
  Postgres(),
  host     = "172.25.2.250",
  port     = 5440,
  dbname   = "aguas_subterraneas",
  user     = "admin_consulta",
  password = "11235813"
)
xy_raw <- dbGetQuery(con, "select
  pm.cod_sgc,
  pm.geom
from vistas_aguas.geom_muestreo_36 pm;")
dbDisconnect(con)

str(df)
```

```{r}
#| label: hq-geom
# EWKB hexadecimal -> sfc; el SRID (4686) viene dentro del EWKB
geom <- st_as_sfc(structure(as.character(xy_raw$geom), class = "WKB"),
                  EWKB = TRUE)
pts  <- st_sf(cod_sgc = xy_raw$cod_sgc, geometry = geom)
st_crs(pts)$input

# Reproyectar a MAGNA-SIRGAS / Origen-Nacional (EPSG:9377, metros) y pasar a km
pts    <- st_transform(pts, 9377)
coords <- st_coordinates(pts)
xy_tbl <- tibble(cod_sgc = pts$cod_sgc,
                 X = coords[, 1] / 1000,
                 Y = coords[, 2] / 1000)
head(xy_tbl)
```

::: {.callout-tip}
Dividir por 1000 no cambia nada del análisis (la red es invariante a la escala),
pero hace legibles los umbrales de distancia: `d2 = 8` se lee "8 km".
:::

## Paso 2 — Unir y filtrar: un solo `data.frame` maestro

`inner_join` en lugar de `left_join` + filtro de `NA` hace lo mismo en un paso y
deja explícito que solo sobreviven los puntos con geometría.

```{r}
#| label: hq-join
dat <- inner_join(df, xy_tbl, by = "cod_sgc")

cat("puntos con química:", nrow(df),
    "| con geometría:", nrow(dat),
    "| descartados:", nrow(df) - nrow(dat), "\n")

# Comprobaciones antes de seguir
stopifnot(!any(duplicated(dat$cod_sgc)))   # una fila por punto
sum(duplicated(dat[, c("X", "Y")]))        # coordenadas repetidas: rompen chooseCN
```

::: {.callout-warning}
Dos puntos con **coordenadas idénticas** hacen fallar la triangulación de
Delaunay y los grafos de Gabriel. Si aparecen, hay que agregarlos (mediana de
sus análisis) o desplazarlos unos metros con `jitter()`.
:::

## Paso 3 — La matriz **X**

Aquí está la decisión analítica de fondo. Las concentraciones iónicas son
**fuertemente asimétricas**: en estos datos el Mn va de 0.3 a 1930 µg/L, casi
cuatro órdenes de magnitud. Sin transformar, un puñado de muestras muy
mineralizadas dominaría el análisis y reproduciríamos el problema de los
atípicos del ejemplo `rupica`.

Por eso:

- **log₁₀ para las concentraciones** (Ca, Mg, Na, K, HCO₃, SO₄, Cl, Si, Mn, As).
  El `+ 1e-3` evita `log10(0)` en los valores por debajo del límite de
  detección.
- **pH y T se dejan como están**: el pH ya es una escala logarítmica y la
  temperatura no es una concentración.
- **`scale = TRUE` en `spca`**, imprescindible porque las variables están en
  unidades distintas (mg/L, µg/L, °C, adimensional). Es el equivalente de
  `dudi.pca(scale = TRUE)` del ejemplo `rupica`.

```{r}
#| label: hq-X
vars_conc  <- c("Ca", "Mg", "Na", "K", "HCO3", "SO4", "Cl", "Si", "Mn", "As")
vars_otras <- c("pH", "T")

X <- dat |>
  mutate(across(all_of(vars_conc), ~ log10(.x + 1e-3))) |>
  select(all_of(c(vars_otras, vars_conc))) |>
  as.matrix()

rownames(X) <- dat$cod_sgc   # equivalente a los nombres de genotipo

dim(X)
stopifnot(is.numeric(X), !anyNA(X))
round(head(X, 3), 3)
```

## Paso 4 — La matriz `xy`

```{r}
#| label: hq-xy
xy <- as.matrix(dat[, c("X", "Y")])
rownames(xy) <- dat$cod_sgc

stopifnot(nrow(xy) == nrow(X), identical(rownames(xy), rownames(X)))
head(xy, 3)
cat("extensión del área:", round(diff(range(xy[, 1])), 1), "x",
    round(diff(range(xy[, 2])), 1), "km\n")
```

## Paso 5 — La red de conexión

Igual que con el rebeco, esta es una **decisión sustantiva**. En hidrogeoquímica
el criterio razonable es la conectividad del flujo subterráneo: dos puntos son
vecinos si es plausible que pertenezcan al mismo sistema de flujo. A falta de un
modelo hidrogeológico explícito, el grafo de **Gabriel** (`type = 2`) es un buen
punto de partida: conecta vecinos geométricamente próximos sin fijar un umbral
de distancia arbitrario y sin los arcos largos de borde que produce Delaunay.

```{r}
#| label: hq-red
#| fig-cap: "Red de conexión de Gabriel sobre los puntos de muestreo."
cn <- chooseCN(xy, type = 2, ask = FALSE, plot.nb = FALSE,
               result.type = "listw")
cn

plot(cn, xy)
points(xy, pch = 20, col = "red")
title("Red de Gabriel - puntos de muestreo")
```

Alternativas que conviene contrastar (la estructura que encuentre el sPCA no
debería depender críticamente de esta elección):

```{r}
#| label: hq-redes-alt
#| eval: false
cn_del <- chooseCN(xy, type = 1, ask = FALSE, plot.nb = FALSE, result.type = "listw")
cn_knn <- chooseCN(xy, type = 6, k = 5, ask = FALSE, plot.nb = FALSE, result.type = "listw")
cn_dis <- chooseCN(xy, type = 5, d1 = 0, d2 = 8, ask = FALSE, plot.nb = FALSE, result.type = "listw")
```

## Paso 6 — El sPCA

Con las tres piezas listas, la llamada es idéntica en forma a
`spca(rupica, cn = rupica.graph, ...)`:

```{r}
#| label: hq-spca
#| fig-cap: "Autovalores del sPCA hidrogeoquímico."
hq.spca <- spca(X, xy = xy, cn = cn,
                center = TRUE, scale = TRUE,
                scannf = FALSE, nfposi = 2, nfnega = 1)
hq.spca

barplot(hq.spca$eig, col = spectral(length(hq.spca$eig)),
        main = "sPCA hidrogeoquímica - autovalores")
legend("topright", fill = spectral(2),
       leg = c("Estructuras globales", "Estructuras locales"))
abline(h = 0, col = "grey")
```

Dos autovalores positivos (≈ 2.85 y 1.07) se separan netamente del resto; los
negativos son pequeños y sin ruptura: **dos estructuras globales, ninguna
local**. El `screeplot` confirma que ambos combinan varianza alta con
autocorrelación alta:

```{r}
#| label: hq-screeplot
#| fig-cap: "Descomposición de los autovalores en varianza e I de Moran."
screeplot(hq.spca)
```

## Paso 7 — Validación y lectura

```{r}
#| label: hq-tests
myGtest <- global.rtest(X, hq.spca$lw, nperm = 999)
myGtest

myLtest <- local.rtest(X, hq.spca$lw, nperm = 999)
myLtest
```

El test global es significativo y el local no: coherente con lo que muestran los
autovalores.

```{r}
#| label: hq-mapas
#| fig-width: 11
#| fig-height: 5.5
#| fig-cap: "Scores retardados (ls) de los dos primeros componentes en el espacio geográfico."
par(mfrow = c(1, 2))
s.value(xy, hq.spca$ls[, 1], csize = 0.8, include.origin = FALSE)
title("sPCA - primer CP (ls)")
s.value(xy, hq.spca$ls[, 2], csize = 0.8, include.origin = FALSE)
title("sPCA - segundo CP (ls)")
par(mfrow = c(1, 1))
```

::: {.callout-warning}
`include.origin = FALSE` es obligatorio aquí. Por defecto `s.value` incluye el
origen `(0,0)` en el rango del gráfico; con coordenadas proyectadas (X ≈ 4800
km, Y ≈ 2100 km) todos los puntos se colapsarían en una esquina.
:::

```{r}
#| label: hq-colorplot
#| fig-cap: "Ambas estructuras superpuestas mediante colorplot."
colorplot(xy, hq.spca$ls, axes = 1:2, transp = TRUE, cex = 2.5,
          xlab = "Este (km)", ylab = "Norte (km)")
title("sPCA - colorplot de los CP 1 y 2 (scores retardados)")
```

```{r}
#| label: hq-cargas
#| fig-cap: "Contribución de cada variable al primer eje del sPCA."
myLoadings <- hq.spca$c1[, 1]^2
names(myLoadings) <- rownames(hq.spca$c1)
loadingplot(myLoadings, xlab = "Variable", ylab = "Peso",
            main = "Contribución de las variables al primer eje del sPCA")

round(hq.spca$c1, 3)
```

El primer eje carga sobre Mg, Ca, K, Cl, Na y SO₄ con el mismo signo: es un
gradiente de **mineralización total**, organizado espacialmente. El segundo
opone la temperatura y el Si a Ca y SO₄.

## Paso 8 — Devolver los scores a la tabla (y al SIG)

```{r}
#| label: hq-salida
resultado <- dat |>
  select(cod_sgc, `Tipo de punto`, X, Y) |>
  mutate(sPC1 = hq.spca$li[, 1],
         sPC2 = hq.spca$li[, 2],
         sPC1_lag = hq.spca$ls[, 1],
         sPC2_lag = hq.spca$ls[, 2])

head(resultado)
```

```{r}
#| label: hq-exportar
#| eval: false
# Exportar como capa geográfica
st_as_sf(resultado, coords = c("X", "Y"), crs = 9377) |>
  st_write("/mnt/disco-c/PCAs/data/spca_scores.gpkg", delete_dsn = TRUE)
```

## Resumen del patrón a seguir

```{r}
#| label: hq-resumen
#| eval: false
# 0. qué columnas entran al análisis (¡no cod_sgc, no Tipo de punto!)
vars_conc  <- c("Ca", "Mg", "Na", "K", "HCO3", "SO4", "Cl", "Si", "Mn", "As")
vars_otras <- c("pH", "T")

# 1. UNA tabla con química + coordenadas, ya filtrada
dat <- inner_join(df, xy_tbl, by = "cod_sgc")

# 2. X: matriz numérica, transformada, con rownames
X <- dat |>
  mutate(across(all_of(vars_conc), ~ log10(.x + 1e-3))) |>
  select(all_of(c(vars_otras, vars_conc))) |>
  as.matrix()
rownames(X) <- dat$cod_sgc

# 3. xy: coordenadas PROYECTADAS, mismas filas y mismo orden
xy <- as.matrix(dat[, c("X", "Y")]); rownames(xy) <- dat$cod_sgc

# 4. cn: la red de conexión
cn <- chooseCN(xy, type = 2, ask = FALSE, plot.nb = FALSE, result.type = "listw")

# 5. el análisis
hq.spca <- spca(X, xy = xy, cn = cn, scale = TRUE, scannf = FALSE,
                nfposi = 2, nfnega = 1)
```

